臺灣臺中地方法院民事判決　　　　　　　90年度訴字第2610號
原　　　告　庚○○
　　　　　　辛○○
　　　　　　壬○○
　　　　　　卯○○
　　　　　　己○○
共　　　同
訴訟代理人　林道啟律師
複　代理人　辰○○
被　　　告　宇○○
　　　　　　戌○○
　　　　　　午○○
上　一　人
訴訟代理人　未○○
被　　　告　酉○○
　　　　　　宙○○兼即被告申.
　　　　　　羅千瑜即羅寶湖）.
　　　　　　玄○○兼即被告申.
　　　　　　黃○○兼即被告申.
　　　　　　亥○○○○○○○.
　　　　　　天○○兼即被告申.
　　　　　　地○○兼即被告申.
　　　　　　巳　○○○○○
　　　　　　丑○○即羅丑○○.
　　　　　　癸○○
　　　　　　子○○
　　　　　　寅○○○
　　　　　　羅　力即涂羅力）.
　　　　　　羅阿花即廖羅阿花.
　　　　　　甲○○即被告王羅.
　　　　　　戊○○即被告王羅.
　　　　　　乙○○即被告王羅.
　　　　　　丙○○即被告王羅.
　　　　　　丁○○即被告王羅.
上列當事人間請求分割共有物事件，本院於民國94年12月16日言詞辯
論終結，判決如下：
    主  　　文
兩造共有之本院86年度存字第4673號提存事件所提存之提存物新
台幣壹佰零貳萬參仟玖佰陸拾元准予分割，由原告己○○、卯○○各分得其中新台幣貳拾伍萬伍仟玖佰玖拾元，原告庚○○、辛○○、壬○○共同分得貳拾伍萬伍仟玖佰玖拾元，被告宇○○、
戌○○、午○○、酉○○、宙○○、羅千瑜、玄○○、黃○○、
賴羅阿梅、天○○、羅阿璧、劉羅蓋、羅丑○○、癸○○、子○○、寅○○○、涂羅力、廖羅阿花、甲○○、戊○○、丙○○、
乙○○、丁○○共同分得貳拾伍萬伍仟玖佰玖拾元。
訴訟費用由被告負擔四分之一，餘由原告負擔。
    事實及理由
甲、程序方面：
  壹、按訴狀送達後，原告不得將原訴變更或追加他訴。但該訴
      訟標的對於數人必須合一確時，追加原非當事人之人為
      當事人者，不在此限；民事訴訟法第255條第1項第5款定
      有明文。本件原告起訴時僅以部分共有人宇○○、戌○○
      、午○○、酉○○為被告，嗣先後於民國（下同）91年12
      月3日、92 年8月21日追加共有人劉羅蓋、涂羅力、王羅
      雪、廖羅阿花、宙○○、羅千瑜、玄○○、黃○○、賴羅
      阿梅、天○○、地○○、羅丑○○、癸○○、子○○、寅
      ○○○、申○○為被告，因本件係分割共有物之訴，需共
      有人全體為訴訟之兩造當事人，其當事人始適格，且訴訟
      標的於共有人全體間有合一確定之必要，則原告追加共有
      人羅梧桐之上開繼承人為被告，始符當事人適格之要件，
      揆諸前揭說明，自屬合法，合先敘明。
  貳、次按當事人死亡者，訴訟程序在有繼承人承受其訴訟以前
      當然停止。又當事人不聲明承受訴訟時，法院亦得依職權
      ，以裁定命其續行訴訟。民事訴訟法第168條、第178條分
      別定有明文。被告申○○於本件訴訟起訴後之93年12月4
      日死亡，其繼承人即被告宙○○、羅千瑜、玄○○、黃○○、賴羅阿梅、天○○、地○○均未聲明承受訴訟；另被
      告王羅雪於起訴後之94 年7月10日死亡，其繼承人即被告
      甲○○、戊○○、丙○○、乙○○、丁○○亦未聲明承受
      訴訟，上開已故申○○及王羅雪之繼承人均經本院裁定命
      承受訴訟，亦應敘明。
  參、被告宇○○、戌○○、羅千瑜、玄○○、黃○○、賴羅阿
      梅、天○○、地○○、劉羅蓋、羅丑○○、癸○○、子○○、寅○○○、涂羅力、廖羅阿花、甲○○、戊○○、丙○○、乙○○、丁○○等經合法通知，均未於言詞辯論期
      日到場，核無民事訴訟法第386條所列各款情形，爰依原
      告之聲請，由其一造辯論而為判決。
乙、實體方面：
　壹、原告起訴主張：坐落台中縣豐原市○○段112之669地號土
      地（下稱系爭土地）原係原告己○○與訴外人劉木成、羅
      梧桐、許新發因放領而取得共有，因登記第一次取得原因
      為放領移轉且未約定為公同共有，故實際上應為分別共有
      ，又土地謄本未登載共有持分，依民法第817條規定，各
      共有人之應有部分不明者，推定其為均等，故原告己○○
      與訴外人劉木成、羅梧桐、許新發就系爭土地之應有部分
      應均各為4分之1。又共有人羅梧桐業於62年10月27日死亡
      ，其就系爭土地之應有部分經繼承、再轉繼承後，由被告
      等公同共有，共有人許新發亦於71年6月28日死亡，其就
      系爭土地之應有部分由繼承人即原告壬○○、辛○○、庚○○繼承而公同共有；共有人劉木成則於72年7月15日死
      亡，由繼承人即原告卯○○單獨繼承其系爭土地之應有部
      分。嗣系爭土地因徵收而於87年3月30日登記為國有，並
      受有土地補償費新臺幣（下同）1,023, 960元，且經台中
      縣政府以本院86年度存字第4673號提存事件提存在案，該
      補償金仍屬兩造各依其應有部分之比例所共有，按系爭提
      存金並無不能分割之情事，且共有人間亦無不分割之特約
      ，因共有人羅梧桐業已死亡，其繼承人眾多，各繼承人可
      分得之補償金不多，故不願配合提出繼承系統表及共同向
      本院提存所領收補償金，爰以訴請求分割等語。並聲明：
      請准將兩造共有本院86年度存字第4673號提存事件、提存
      人台中縣政府之提存物1,023,960元予以分割，由原告己○○、卯○○各分得255,990元，原告庚○○、辛○○、
      壬○○共同分得255,990元，被告宇○○、戌○○、午○○、酉○○、宙○○、羅千瑜、玄○○、黃○○、賴羅阿
      梅、天○○、羅阿璧、劉羅蓋、羅丑○○、癸○○、子○○、寅○○○、涂羅力、廖羅阿花、甲○○、戊○○、丙○○、乙○○、丁○○則共同分得255,990元。
  貳、被告方面：
    一、被告午○○、酉○○、宙○○部分：同意原告之請求等
        語。
    二、被告宇○○、戌○○、涂羅力、王羅雪、廖羅阿花均未
        於最後言詞辯論期日到場，據其前到場所為之聲明、陳
        述：同意原告之請求等語。
    三、被告羅千瑜、玄○○、黃○○、賴羅阿梅、天○○、地
        ○○、劉羅蓋、羅丑○○、癸○○、子○○、寅○○○
        、甲○○、戊○○、丙○○、乙○○、丁○○則未於言
        詞辯論期日到場，亦未提出準備書狀作何聲明或陳述。
  參、兩造不爭執之事實：
      坐落台中縣豐原市○○段112之669地號土地原為兩造公同
      共有，系爭土地嗣經政府徵收，徵收補償費1,023,960 元
      經台中縣政府提存於本院（提存案號：86年度存字第4673
      號）。
  肆、得心證之理由：
    一、按依法律規定或依契約，成一公同關係之數人，基於其
        公同關係而共有一物者，為公同共有人；公同共有人之
        權利義務，依其公同關係所由規定之法律或契約定之；
        公同關係存續中，各公同共有人，不得請求分割其公同
        共有物；公同共有之關係，自公同關係終止，或因公同
        共有物之讓與而消滅；公同共有物分割之方法，除法律
        另有規定外，應依關於共有物分割之規定。民法第827
        條第1項、第828條第1項、第829條、第830條分別訂有
        明文。
  　二、系爭土地原係原告己○○與訴外人劉木成、羅梧桐、許
        新發因放領而取得共有，土地登記謄本上記載之共有關
        係為公同共有，為兩造不爭執之事實，並有土地登記謄
        本在卷可按，自堪信為真正。系爭土地既係原告己○○
        與訴外人劉木成、羅梧桐、許新發因放領而取得、並成
        立公同共有關係，原告己○○與訴外人劉木成、羅梧桐
        、許新發四人乃係因契約而成立公同共有關係，各公同
        共有人之權利義務自應依該四人共同承領之契約關係定
        之，而原告主張原告己○○與訴外人劉木成、羅梧桐、
        許新發就系爭土地之應有部分應為各4分之1，為被告所
        不爭執，參照原告己○○與訴外人劉木成、羅梧桐、許
        新發共同出資取得放領之系爭土地，在無證據證明四人
        出資有多寡不同之情形下，並準用民法第817第2項之規
        定，原告己○○與訴外人劉木成、羅梧桐、許新發四人
        就系爭土地之公同共有權利範圍應均相同，則原告主張
        原告己○○與訴外人劉木成、羅梧桐、許新發就系爭土
        地之公同共有之權利範圍應為各4分之1，亦堪採信。又
        系爭土地共有人羅梧桐業於62年10月27日死亡，其就系
        爭土地之公同共有權利範圍經繼承、再轉繼承後，由被
        告等公同共有，共有人許新發亦於71年6月28日死亡，
        其就系爭土地之公同共有權利由繼承人即原告壬○○、
        辛○○、庚○○繼承而公同共有；共有人劉木成則於72
        年7月15日死亡，由繼承人即原告卯○○單獨繼承其就
        系爭土地之公同共有權，亦有土地登記謄本、戶籍謄本
        在卷可按，則原告主張系爭土地應由兩造分別按原告己○○、卯○○各分4分之1，原告庚○○、辛○○、壬○○公同共有4分之1，被告公同共有4分之1之比例公同共
        有，洵屬有據。
    三、再系爭土地業因徵收而於87年3月30日登記為國有，土
        地徵收補償費1,023, 96 0元已經台中縣政府以本院86
        年度存字第4673號提存事件提存在案，亦有土地登記謄
        本、提存書在卷可稽，系爭土地既經徵收而登記為國有
        ，則兩造就系爭土地所成立之公同關係自已終止，按之
        系爭土地之徵收補償金乃屬系爭土地之替代物，仍為兩
        造所公同共有，而徵收補償金乃金錢，依其性質並無不
        可分割之情事，兩造復無不分割之約定，則原告訴請分
        割共有物即屬有據，爰按兩造就系爭土地公同共有之權
        利範圍，將系爭土地之徵收補償金即本院86年度存字第
        4673號提存事件所提存之1,023,960元分割如主文第一
        項所示。
　　四、按因共有物分割、經界或其他性質上類似之事件涉訟，
        由敗訴當事人負擔訴訟費用顯失公平者，法院得酌量情
        形，命勝訴之當事人負擔其一部，民事訴訟法第80條之
        1定有明文。本件係共有物分割之訴訟，共有物分割訴
        訟乃有利於全體共有人之訴訟，故依上揭規定，按兩造
        共有權利範圍定訴訟費用之負擔如主文第二項所示。
  伍、據上論結，本件原告之訴為有理由，依民事訴訟法第385
      條第1項前段、第80條之1，判決如主文。
中　　華　　民　　國　　94　　年　　12　　月　　30　　日
                  民事第二庭法  官  呂麗玉
上為正本係照原本作成。
如對本判決上訴，須於判決送達後20日內向本院提出上訴狀。
中　　華　　民　　國　　94　　年　　12　　月　　30　　日
                            書記官
